臺灣高等法院臺中分院民事裁定
111年度抗字第51號
抗  告  人  張嘉翔  
相  對  人  王書莛  

上列抗告人因相對人聲明異議撤銷支付命令確定證明書事件，對
於中華民國110年11月30日臺灣臺中地方法院110年度事聲字第86
號裁定提起抗告，本院裁定如下：
    主  文
抗告駁回。
抗告訴訟費用由抗告人負擔。
    理  由
一、原法院前依抗告人之聲請，於民國109年12月21日對相對人
    核發109年度司促字第39080號支付命令（下稱系爭支付命令
    ），命相對人清償抗告人新臺幣（下同）600萬元及法定遲
    延利息，並賠償督促程序費用500元。經相對人以其未收受
    系爭支付命令為由聲請撤銷確定證明書，原法院審核後，認
    系爭支付命令未合法送達，於110年11月30日以110年度事聲
    字第86號裁定（下稱原裁定）撤銷確定證明書。抗告人不服
    ，提起抗告。抗告意旨略以：原裁定未予抗告人陳述意見之
    機會，逕為撤銷確定證明書，其認定事實顯有錯誤，兩造於
    104年5月14日結婚後，戶籍設於臺中市○○區○○路00號（下稱
    福雅路地址），並與抗告人父母同住，相對人平日即將印章
    置於家中，以供抗告人母親余彩鶴代為收受信件。系爭支付
    命令送達時，兩造尚未離婚，相對人於109年12月7日所遞送
    之離婚起訴狀內仍記載其住所為上開福雅路地址，相對人於
    109年8月間短暫離家，僅因無法面對抗告人發現其外遇事實
    ，然無從證明相對人有永久廢止住所之主觀意思。是系爭支
    付命令以相對人戶籍地之福雅路地址為送達地，其送達合法
    ，爰請求廢棄原裁定等語。
二、相對人則以：兩造自107年7月間早已搬離福雅路地址，居住
    於臺中市○○區○○路00巷0弄0號（下稱太平路地址）之新購房
    屋，相對人復於109年8月起離開太平路地址搬回娘家（臺中
    市○○區○○○街00號5樓之7，下稱寶山六街地址），系爭支付
    命令送達斯時，相對人客觀上已遷離福雅路地址兩年有餘，
    主觀上無久住之意，此為抗告人所明知。抗告人未向核發系
    爭支付命令之法院陳報寶山六街地址為送達地址，相對人否
    認曾留有印章於福雅路地址，亦未曾見過該收受系爭支付命
    令之印文，系爭支付命令尚加註「限本人親自收受，不得代
    收」，何以抗告人之母親余彩鶴持偽刻之相對人印章，冒名
    收受，又未實際轉交支付命令，相對人自始無從得知系爭支
    付命令之存在。系爭支付命令尚不生合法送達效力等語。
三、按支付命令屬於督促程序，依民事訴訟法第521條規定，債
    務人對於支付命令未於法定期間合法提出異議者，支付命令
    得為執行名義，為裁定之法院應付與裁定確定證明書。故支
    付命令必須確實合法送達予債務人收受，始能謂已賦予債務
    人之程序保障，亦為支付命令賦予債權人執行力之正當化根
    據。如未經合法送達，前揭法定不變期間即無從起算。倘支
    付命令未經合法送達，法院誤認未確定之支付命令為確定，
    依聲請付與確定證明書者，不生該支付命令已確定之效力。
    此外，發支付命令後，3個月內不能送達於債務人者，其命
    令失其效力，亦有民事訴訟法第515條第1項規定可參。次按
    依一定事實足認以久住之意思，住於一定之地域者，即為設
    定其住所於該地，民法第20條第1項亦定有明文。準此，我
    國民法關於住所之設定，兼採主觀主義及客觀主義之精神，
    必須主觀上有久住一定地域之意思，客觀上有住於一定地域
    之事實，該一定之地域始為住所，戶籍登記之處所固得資為
    推定住所之依據，惟倘有客觀之事證，足認當事人已久無居
    住該原登記戶籍之地域，並已變更意思以其他地域為住所者
    ，即不得僅憑原戶籍登記之資料，一律解為其住所。
四、經查：
  ㈠系爭支付命令於109年12月25日送達於相對人當時之戶籍地（
    即系爭福雅地址），固有戶籍資料及送達證書可稽（見原法
    院司促卷第129、135頁），惟送達證書上註明：「限本人親
    收，不得代收」，又郵務機構於109年12月25日送達，郵務
    人員於送達證書記載：「已將文書付與應受送達人：本人」
    ，送達證書上雖蓋有相對人「王書莛」之印文，有原法院送
    達證書、戶籍謄本、支付命令確定證明書在卷可參（見原法
    院司促卷第第129、133-135、137頁）。惟本件相對人主張
    其並未親自收受支付命令，系爭支付命令係抗告人母親余彩
    鶴持刻有相對人姓名之印文收受等情，核與抗告人於原法院
    110年度訴字第778號債務人異議之訴事件答辯續一暨聲請調
    查證據狀(即聲證7)內所自承：109年12月25日郵差送達系爭
    支付命令時，正值抗告人母親余彩鶴在家，應郵差告知拿相
    對人印章，由郵差蓋用在送達證書等情（見原法院事聲卷第
    35頁)相符，此部分事實已足認定。
  ㈡又相對人固於104年5月14日與抗告人結婚，同日設籍於系爭福雅路地址，有戶籍資料及遷徙紀錄資料查詢結果可稽。惟所謂住所，係以久住之意思住於一定地域，至於戶籍登記則為國人戶口管理之行政上需要而設立，是住所與設籍地址非必為同一，仍須參酌其他相關資料以明。相對人主張兩造婚後在107年7月間搬離福雅路地址，實際居住於太平路地址，相對人復於109年8月起離開太平路地址搬回娘家即寶山六街地址，此為抗告人所明知等情，亦與其所提出抗告人109年12月10日寄發之存證信函(其上所載相對人送達處所為寶山六街地址)、抗告人所提出侵害配偶權及離婚訴訟之起訴狀(其上所載相對人送達處所為寶山六街地址，抗告人送達處所則為太平路地址）、相對人於109年12月7日訴請裁判離婚起訴狀（其上雖有相對人戶籍地址之記載，惟更載明居所為寶山六街地址，且以抗告人地址為太平路地址）相符，有前開存證信函、訴訟文件可參(見原法院事聲卷第25、27、29頁）。復觀諸抗告人聲請系爭支付命令時，尚自載太平路地址為自己之送達地址，於110年2月3日持系爭支付命令聲請強制執行，聲請狀上所載相對人地址為寶山六街地址，有支付命令聲請狀及原法院110年度司執字第17657號卷證資料附卷可佐（見原法院司促卷第5頁、事聲卷第87-90頁)，足認相對人於系爭支付命令送達時，客觀上久無居住於戶籍地之事實，主觀上亦無久住之意，即不得僅憑原戶籍登記之資料，遽認相對人係以戶籍地為住所。抗告人復自承系爭支付命令係其母親余彩鶴持相對人印章所代收，非相對人本人親自收受，本件亦無證據可認余彩鶴代收後，有將系爭支付命令轉交予相對人，自難認相對人已受系爭支付命令之合法送達。至於抗告人所提出不起訴處分書(抗證2)，僅足認為本案並無積極證據可認定抗告人偽刻印章，或教唆余彩鶴持相對人印章代收信件，仍不影響前開認定。系爭支付命令雖向相對人設籍所在即福雅路地址為送達，然該址已非相對人之住所，相對人顯未親自領取系爭支付命令，依上所述，尚不生合法送達之效力，相對人得為異議之法定不變期間亦無從起算。又系爭支付命令於109年12月21日核發迄相對人110年9月13日聲請撤銷確定證明書時止，已逾3個月卻未合法送達於相對人，揆諸上開說明，系爭支付命令即失效力，自不能確定。
  ㈢抗告人雖謂相對人僅因無從面對其發現外遇事實，始於109年
    8月中旬短暫離家出走，尚無從證明相對人有永久廢止住所
    之主觀意思，且相對人於109年12月7日所遞送之離婚起訴狀
    內仍記載其住所為福雅路地址，系爭支付命令送達時，兩造
    亦尚未離婚，原裁定未予其陳述意見之機會，逕為撤銷確定
    證明書，其認定事實顯有錯誤云云。惟查，相對人於系爭支
    付命令送達時，客觀上已久無居住於福雅路地址，主觀上並
    已變更意思以寶山六街地址為住所，業據本院衡量卷內證據
    認定如上。抗告人雖謂相對人109年8月僅係短暫離家，惟相
    對人隨已於109年12月7日提起離婚訴訟，主觀上顯難認相對
    人有歸返原設籍之抗告人父母住所即福雅路地址之意，至相
    對人於109年12月7日所遞送之離婚起訴狀內雖有福雅路地址
    ，惟亦載明其現居所為寶山六街地址（見本院卷第45頁)，
    尚無從以該記載即認相對人主觀上仍有以福雅路地址為住所
    之意。另查，支付命令必合法送達，且債務人未聲明異議，
    始有作為執行名義之正當化基礎，是以民事訴訟法關於督促
    程序一編，就裁定撤銷支付命令證明書，並無另定須使債權
    人陳述意見之規定，是原法院未予抗告人陳述意見，即逕為
    裁定，並無違誤可言。
五、綜上，原法院誤認系爭支付命令合法送達相對人，並已確定
    ，而核發確定證明書予抗告人，自有違誤，相對人以福雅路
    地址並非其住所，未曾收受系爭支付命令，系爭支付命令不
    生合法送達效力為由，聲請撤銷系爭支付命令確定證明書，
    為有理由。原裁定本於前揭意旨，因而撤銷系爭支付命令之
    確定證明書，核無不合。抗告意旨指摘原裁定不當，聲明廢
    棄，為無理由，應予駁回。
六、據上論結，本件抗告為無理由，爰裁定如主文。
中　　華　　民　　國　　111 　年　　2 　　月　　24　　日
　　　　          民事第四庭    審判長法　官  林慧貞
　　　　　　　　                      法　官  王怡菁
　　　　　　　　                      法　官  劉惠娟
正本係照原本作成。
再為抗告應以適用法規顯有錯誤為理由。
如提起再抗告者應於裁定送達後10日內向本院提出抗告理由狀（
須按照他造人數附具繕本）並繳納抗告裁判費新台幣1,000元，
同時委任律師或具有律師資格之關係人為代理人。因疫情而遲誤
不變期間，得向法院聲請回復原狀。
                                      書記官  陳振海
　　　　　　　　　　　　　　　　　　　
中　　華　　民　　國　　111 　年　　2 　　月　　24　　日